最高法院民事判決　　　　　　　九十六年度台上字第四二八號
上　訴　人　甲○○
　　　　　　　　　　樓之3
訴訟代理人　柯伊伶律師
被 上訴 人　元扶企業股份有限公司
法定代理人　乙○○
訴訟代理人　謝勝隆律師
上列當事人間請求職業災害補償事件，上訴人對於中華民國九十
五年七月十一日台灣高等法院台中分院第二審判決（九十五年度
勞上字第八號），提起上訴，本院判決如下：
    主  文
原判決除假執行部分外廢棄，發回台灣高等法院台中分院。
    理  由
本件上訴人主張：伊自民國八十九年十月二十四日起，受僱於被
上訴人「霧峰高爾夫球場」擔任桿弟職務，經十一天職前受訓後
，於同年十一月十三日正式工作，兩造間即有僱傭契約存在。嗣
伊於九十二年四月十三日上班途中遭遇車禍受傷，發生職業災害
，經醫治仍有咀嚼、嚥下及言語機能上遺存之顯著障礙。因被上
訴人未能安置伊適當之工作，爰以起訴狀繕本之送達為終止勞動
契約之意思表示，並依職業災害勞工保護法第二十五條第一項、
勞動基準法第十四條第四項、第十七條、第五十九條第一款、第
二款、第三款規定，求為命被上訴人給付資遣費新台幣（下同）
十二萬六千八百四十元，職業災害工資補償六十八萬六千二百元
（其中二十九萬七千九百八十元，係於原審所為之追加聲明）、
殘廢補償六十二萬零四百元，及於原審追加請求之醫療費用十七
萬七千八百零九元，合計一百六十一萬一千二百四十九元本息之
判決（上訴人起訴原請求一百十三萬五千四百六十元本息。於原
審追加請求職業災害工資補償二十九萬七千九百八十元及醫療費
用十七萬七千八百零九元之本息）。
被上訴人則以：兩造間所締結者為委任契約之合作關係。伊既非
上訴人之雇主，上訴人依僱傭關係訴請伊給付職業災害之各項補
償，自屬無理。縱雙方確有僱傭關係，惟上訴人因系爭車禍與加
害人黃連城達成和解，受領七十萬元之賠償，即應自請求額中扣
減等語，資為抗辯。
原審維持第一審所為上訴人敗訴之判決，駁回其上訴及追加之訴
，無非以：依兩造不爭執之「委任契約」第一條、第五條約定，
上訴人係為不特定之擊球來賓（下稱擊球者）提供桿弟服務，被
上訴人代收擊球者給付之桿弟費用，再於每月分二次交付上訴人
。足見上訴人提供勞務之對象係擊球者，並由擊球者給付報酬，
而非被上訴人，僱傭關係自僅存在於擊球者與上訴人之間。參諸
財政部八十年台財稅字第七九○四○五一七一號函示：高爾夫球
場（俱樂部）如確未給付球童（桿弟）薪資，『球童費』亦非由
球場收取後統籌分配給付，而純屬代收代付者，免予扣繳所得稅
等旨，及就被上訴人確未將上訴人之薪資列入公司營利事業所得
稅申報案件之「有關人士支出科目」以觀，即不能以被上訴人為
便於稅捐機關查核桿弟之年所得，依稅捐機關之規定製開扣繳憑
單予桿弟（上訴人），而認上訴人係受被上訴人僱用從事桿弟工
作，受領工資之人。又按受任人依委任契約所處理之「事務」，
原不以委任人本人之事務為限。上訴人依兩造間之委任契約，經
被上訴人委任上訴人處理擊球者（第三人）所需之桿弟服務，而
由被上訴人所提供之機會與擊球者成立僱傭契約，再由被上訴人
代收擊球者給付之報酬，被上訴人因而得以不僱用較多員工，仍
可滿足擊球者所需要之桿弟服務，可知兩造間係立於互利互惠、
共生之關係，而非單純之委任關係或僱傭關係。再參酌被上訴人
球場之桿弟並無固定排班時間，桿弟休息區未設打卡鐘，是否至
球場輪班任憑自由，跳班（脫班）不構成曠職、扣薪或解僱處分
，為上訴人所不爭執等情，被上訴人辯稱兩造間為「合作關係」
，非僱傭關係，自屬可採。被上訴人基於雙方之合作關係，依契
約自由原則製訂「霧峰高爾夫球場桿弟管理規則」，充為桿弟之
服勤守則、升降級審核、扣點獎懲及離職之約款，並要求桿弟穿
著制服、無償為球場填補草坪、沙坑等工作，暨於勞動節、中秋
節、春節時給付禮金，乃兩造間合作關係使然，均不能作為被上
訴人係上訴人之雇主，兩造間有雇主與勞工關係存在之認定。從
而，上訴人本於僱傭關係，依勞動基準法等規定，訴請被上訴人
給付系爭職業災害之各項補償，均無理由云云，為其論斷之基礎
。
按僱傭關係有無之判定標準，應以「人格之從屬」、「勞務之從
屬」、「勞務之對價」及其他法令之規定以決定之，有行政院勞
工委員會八十八年台勞資二字第○○四九九七五號函可資參考（
一審卷，四六頁）。準此，依被上訴人之霧峰高爾夫球場桿弟管
理規則（一審卷，四七至五二頁）所訂：被上訴人對於桿弟有任
、免權，且以「服勤守則」規範桿弟服裝、儀容、配備及其等班
、當班、賓客擊球中、擊球後之工作事項，暨桿弟應接受上級主
管之指揮監督、不得向球員索取小費之「守則」；而其「考核內
容」則包括升級、降級、開除、扣點，並及於福利、教育訓練、
離職之核可、競業禁止等情，若僱傭關係僅存在於桿弟（上訴人
）與擊球者之間，兩造間純屬合作關係，何以被上訴人對於桿弟
（上訴人）竟擁有任、免權、報酬考核權、工作內容規範權，乃
至於指揮監督權？而身為原審所稱之「僱用人」即擊球者卻無上
開權限？又不能直接給付受僱人（上訴人）報酬？似此情形，能
否謂兩造間之關係尚不符合僱傭契約中之「人格從屬性」與「勞
務從屬性」？亟待釐清。其次，原審既認定被上訴人得無償要求
桿弟（上訴人）為清潔球場、拔草之工作，歷年來被上訴人代收
之桿弟費，均依法列單申報，給付上訴人扣繳憑單，被上訴人甚
且自認對於擊球者給付之桿弟費予以拆帳（扣除必要費用），以
符成本，並間接督促桿弟保持服務品質（一審卷，二一頁、原審
卷，五○、八○頁），果爾，擊球者給付之費用，實際上係由被
上訴人收取，可否僅因被上訴人形式上以「代收」為名義，即謂
上訴人非在被上訴人之指揮監督下工作獲得工資，而具有「勞務
之對價報酬性」？亦值推敲。乃原審未遑詳為勾稽審認，徒以上
訴人上下班無須打卡、脫班無扣款（按不行使與不能行使指揮監
督權、考核任免權，其法律效果應屬不同）、契約自由原則等由
，遽認兩造間無僱傭關係存在，而為上訴人不利之判決，自嫌速
斷，尚屬難昭折服。上訴意旨，指摘原判決不當，求予廢棄，非
無理由。
據上論結，本件上訴為有理由。依民事訴訟法第四百七十七條第
一項、第四百七十八條第二項，判決如主文。
中　　華　　民　　國　九十六　年　　三　　月　　八　　日
                      最高法院民事第四庭
                          審判長法官  蘇　茂　秋
                                法官  陳　碧　玉
                                法官  王　仁　貴
                                法官  劉　靜　嫻
                                法官  吳　謀　焰
      本件正本證明與原本無異
                                      書  記  官
中　　華　　民　　國　九十六　年　　三　　月　 二十 　日
                                                      Ｑ
